---
title: "Projet d'analyse de données – Études sur les volcans méditerranéens"
author: |
  <em>Jacobs Sofia & Bauer Julie<br>
  Master STPE/MV – UCA<br>
  Année académique 2025-2026</em>
date: "<span style='float:right;'>25 septembre 2025</span>"
output: 
  html_document:
    toc: yes
    toc_float:  
      collapsed: false     
      smooth_scroll: true  
      position: right     
    number_sections: yes
    css: styles.css

---
```{r setup, include=FALSE}
knitr::opts_chunk$set(echo = FALSE,message = FALSE)
```

# Introduction 

Dans le monde, on compte plus de 800 millions de personnes vivant à proximité d’un volcan dont 200 millions à moins de 30 km d’un volcan actif (CNRS, 2025). La caractérisation de l’aléa volcanique est donc essentielle pour la sureté des habitants en territoires volcaniques. Cela passe notamment par la compréhension de lien divers entre un volcan et le type de dépôts ou l’intensité éruptive qu’il produit. Notre étude se concentre sur la région méditerranéenne, en particulier sur deux édifices grecs et quatre édifices italiens, ces deux pays étant particulièrement connues pour leurs volcanismes très actifs et notamment plusieurs éruptions historiques. Les volcans italiens sont l’Etna (Sicile, Italie), le Vésuve (Naples, sud de l’Italie), Lipari et Vulcano (Iles Eoliennes, Sicile, Italie). Les volcans grecques sont le Santorin et le Nisyros (Iles Dodecanese, Grèce). Ici nous ne nous concentrerons que sur la période 2015 à 2025.

Nous avons les données de magnitudes, types de magma et profondeur du magma pour chaque édifice volcanique en plus des coordonnées des éruptions pour chaque édifices.
L’objectif est de comprendre si il existe un lien entre intensité de l’éruption (magnitude) et l’édifice volcanique afin de déterminer quelle population s’expose à un risque plus important. Il sera aussi particulièrement intéressant de regarder le lien possible entre volcans et type de magma car le risques lié à un volcan est en partie du au type de matériaux qu’il produit. Ces résultats pourrait également nous permettre de déterminer si les populations d’un volcan en particulier s’exposent à un risque accrue. Enfin, d’un point de vus purement recherche nous allons nous intéressé au lien entre édifice et profondeur du magma car c’est grâce à la détection du magma en profondeur que l’on peut anticiper une éruption mais aussi à la profondeur en fonction du type de magma, cela nous permettra, au terme d’une étude pétrologique ultérieure de prédire des temps de remonté du magma et des durées pré-éruptifs afin d’alerter la population en cas d’éruption imminente si ce lien existe.

# Analyse exploiratoire des données 

## Chargement et préparation des données

```{r}
df <- read.csv("DataR.csv", sep = ";")
str(df)
#modification des types de variables 
df [,c(1,2,8,11,12,13)]<- lapply(df[,c(1,2,8,11,12,13)], as.factor)
df$Volume <- as.numeric(df$Volume)
str(df)
var_quali <- df[,c("Latitude","Longitude","Depth","Magnitude")]
var_quanti <- df[,c("Volcanoes","Mag.Type", "Region","Country")]

volcanIt <- df[15:36,]
str(volcanIt)
volcanGr <- df[c(1:13,37:47),]
str(volcanGr)
```


```{r}
summary(df)
mean(df$Magnitude)
range(df$Magnitude)
sd(df$Magnitude)
range(df$Depth)


```

## Calcule des paramètres de dispersions

```{r}

calc_variances_by_group <- function(df, group_col = "Volcanoes") {
  # 1. Sélectionner les colonnes numériques
  numeric_cols <- sapply(df, is.numeric)
  numeric_vars <- names(df)[numeric_cols]
  
  # Exclure latitude et longitude si elles existent
  numeric_vars <- setdiff(numeric_vars, c("Latitude", "Longitude"))
  
  if (length(numeric_vars) == 0) {
    stop("Aucune colonne numérique (hors Latitude/Longitude) trouvée dans le data frame.")
  }
  
  # 2. Calcul de la variance globale
  global_var <- sapply(df[numeric_vars], var, na.rm = TRUE)
  global_mean_depth <- if("Depth" %in% names(df)) mean(df$Depth, na.rm = TRUE) else NA
  global_df <- data.frame(
    Group = "Global",
    Variable = names(global_var),
    Variance = as.numeric(global_var),
    MeanDepth = global_mean_depth,
    stringsAsFactors = FALSE
  )
  
  # 3. Calcul par groupe
  groups <- unique(df[[group_col]])
  group_list <- lapply(groups, function(g) {
    sub_df <- df[df[[group_col]] == g, numeric_vars, drop = FALSE]
    s <- sapply(sub_df, var, na.rm = TRUE)
    mean_depth <- if("Depth" %in% names(sub_df)) mean(sub_df$Depth, na.rm = TRUE) else NA
    data.frame(
      Group = g,
      Variable = names(s),
      Variance = as.numeric(s),
      MeanDepth = mean_depth,
      stringsAsFactors = FALSE
    )
  })
  group_df <- do.call(rbind, group_list)
  
  # 4. Combiner les deux (global + groupes)
  result <- rbind(global_df, group_df)
  rownames(result) <- NULL
  return(result)
}

# Exécution
calc_variances_by_group(df)


```

```{r}
df_quant <- df[,c("Depth","Magnitude")]
apply(df_quant,2,sd)
apply(df_quant,2,sd)/apply(df_quant,2,mean)
```

# Graphiques des analyses univariés

```{r}
library(ggplot2)
library(viridis)  # pour une palette de couleurs agréable

```


```{r}
ggplot(df, aes(x = "", y = Depth)) +
  geom_boxplot(outlier.shape = 16, outlier.color = "red", alpha = 0.7) +  # outliers visibles
  stat_summary(fun = mean, geom = "point", shape = 18, size = 3, color = "blue") + # moyenne
  scale_fill_viridis(discrete = TRUE, option = "D") +  # palette harmonieuse
  theme_minimal(base_size = 14) +
  scale_y_log10() +
  labs(
    title = "Distribution des profondeurs pour l'ensemble des volcans",
    x = "",
    y = "Profondeur (log(km)"
  ) +
  theme(
    legend.position = "none",
    axis.text.x = element_text(angle = 45, hjust = 1),  # rotation labels si nécessaire
    plot.title = element_text(face = "bold", size = 16),
    plot.subtitle = element_text(size = 12)
  )

```


```{r}
ggplot(df,aes(x=Magnitude))+
  geom_histogram(binwidth = 0.2, fill="lightgreen", color="black", alpha=0.7)+
  geom_density(color = "red", size = 1.2) +
  theme_minimal()+
  labs(title="Histogramme de la magnitude de éruptions ",
       x="Magnitude",
       y="")+
  theme(plot.title = element_text(hjust = 0.5, face="bold", size=16))
```
```{r}
#séparer les deux populations que l'on observe dans le graphique précédent 
population1 <- df$Magnitude[df$Magnitude < 3]  # population faible
population2 <- df$Magnitude[df$Magnitude >= 3] # population forte


```


```{r}
ggplot(df, aes(x = "", y = Magnitude)) +
  geom_boxplot(outlier.shape = 16, outlier.color = "red", alpha = 0.7) +  # outliers visibles
  stat_summary(fun = mean, geom = "point", shape = 18, size = 3, color = "blue") + # moyenne
  scale_fill_viridis(discrete = TRUE, option = "D") +  # palette harmonieuse
  theme_minimal(base_size = 14) +
  scale_y_log10() +
  labs(
    title = "Distribution des magnitudes pour l'ensemble des volcans",
    x = "",
    y = "Magnitude"
  ) +
  theme(
    legend.position = "none",
    axis.text.x = element_text(angle = 45, hjust = 1),  # rotation labels si nécessaire
    plot.title = element_text(face = "bold", size = 16),
    plot.subtitle = element_text(size = 12))

```

```{r}
ggplot(df,aes(x=Mag.Type))+
  geom_bar(binwidth = 0.2, fill="lightyellow", color="black", alpha=0.7)+
  theme_minimal()+
  labs(title="Répartition des types de magmas éruptés pour l'ensemble des volcans ",
       x="Type de magma",
       y="Nombre d'observation")+
  theme(plot.title = element_text(hjust = 0.5, face="bold", size=10))
```

# Analyse bivariés

que 2 variables pas 3, faire test de corrélation linéaire dessus

```{r}
ggplot(df, aes(x = Volcanoes, y = Magnitude, fill = Volcanoes)) +
  geom_boxplot(outlier.shape = 16, outlier.color = "red", alpha = 0.7) +  # outliers visibles
  stat_summary(fun = mean, geom = "point", shape = 18, size = 3, color = "blue") + # moyenne
  scale_fill_viridis(discrete = TRUE, option = "D") +  # palette harmonieuse
  theme_minimal(base_size = 14) +
  labs(
    title = "Distribution de la Magnitude par Volcan",
    x = "Volcans",
    y = "Magnitude"
  ) +
  theme(
    legend.position = "none",
    axis.text.x = element_text(angle = 45, hjust = 1),  # rotation labels si nécessaire
    plot.title = element_text(face = "bold", size = 16),
    plot.subtitle = element_text(size = 12))
```


```{r}
library(ggplot2)
library(viridis)  # pour une palette de couleurs agréable)
ggplot(df, aes(x = Mag.Type, y = Magnitude, fill = Mag.Type)) +
  geom_boxplot(outlier.shape = 16, outlier.color = "red", alpha = 0.7) +  # outliers visibles
  stat_summary(fun = mean, geom = "point", shape = 18, size = 3, color = "blue") + # moyenne
  scale_fill_viridis(discrete = TRUE, option = "D") +  # palette harmonieuse
  theme_minimal(base_size = 14) +
  labs(
    title = "Distribution de la Magnitude par Volcan",
    x = "Volcans",
    y = "Magnitude"
  ) +
  theme(
    legend.position = "none",
    axis.text.x = element_text(angle = 45, hjust = 1),  # rotation labels si nécessaire
    plot.title = element_text(face = "bold", size = 16),
    plot.subtitle = element_text(size = 12))
```

```{r}
library(dplyr)

df %>%
  group_by(Volcanoes) %>%
  summarise(
    mean_mag = mean(Magnitude, na.rm = TRUE),
    sd_mag = sd(Magnitude, na.rm = TRUE),
    min_mag = min(Magnitude, na.rm = TRUE),
    max_mag = max(Magnitude, na.rm = TRUE),
    median_mag = median(Magnitude, na.rm = TRUE)
  )

```

```{r}
res <- lm(Magnitude~Depth,data=df)
ggplot(df) +  geom_point(aes(x = Depth, y = Magnitude, color = Volcanoes), size = 3, alpha = 0.5) +
  labs(
    title = "Distribution de la magnitude des volcans en fonction de la profondeur du magma",
    x = "Profondeur (km)",
    y = "Magnitude"
  ) +
  theme_minimal ()

cor.test(df$Depth, df$Magnitude)

```


```{r}

ggplot(df) +  geom_point(aes(x = Magnitude, y = Volume, color = Volcanoes), size = 3, alpha = 0.5) +
  labs(
    title = "Distribution des volumes estimés des volcans en fonction de la magnitude",
    x = "Magnitude",
    y = "Volume"
  ) +
  theme_minimal ()
```
```{r}
library(car)
leveneTest(Magnitude ~ Mag.Type, data = df)
anova_magma <- aov(Magnitude ~ Mag.Type, data = df)
summary(anova_magma)
TukeyHSD(anova_magma)
```

```{r}
leveneTest(Magnitude ~ Volcanoes, data = df)
anova_volcan <- aov(Magnitude ~ Volcanoes, data = df)
summary(anova_volcan)#pas terrible mais parler avec Julie 
#demander à la prof si on peut faire une ancova + demander si on doit vérifier les conditions pour la régression linéaire 

```

```{r}
library(gmodels)

CrossTable(df$Volcanoes, df$Mag.Type, 
           prop.chisq = FALSE, 
           prop.t = FALSE, 
           prop.r = TRUE, 
           prop.c = TRUE,
           chisq = TRUE)
```


```{r}
tab <- table(df$Mag.Type, df$Region)
tab
chisq.test(tab)
```


